臺灣高等法院臺中分院民事判決
110年度上更一字第18號
上  訴  人  巫清豐  
            巫清裕  
共      同
訴訟代理人  洪崇欽律師
複  代理人  許煜婕律師
被  上訴人  林永和  
訴訟代理人  劉喜律師  
上列當事人間請求履行分管協議等事件，上訴人對於中華民國10
8年5月22日臺灣臺中地方法院107年度訴字第1632號第一審判決
提起上訴，經最高法院發回更審，本院於111年3月15日言詞辯論
終結，判決如下：  
    主      文
一、原判決關於駁回後開第二項之訴及該部分訴訟費用之裁判均
    廢棄。
二、被上訴人應協同上訴人辦理坐落臺中市○○區○○○段0000地號
    土地（下稱1174地號土地）、同市○○區○○里段000地號土地
    （下稱140地號土地）之分管註記登記。分管內容為：140地
    號土地上如附圖編號甲1、乙1A部分由被上訴人管理，其餘1
    606.99平方公尺由上訴人巫清豐管理；1174地號土地上如附
    圖編號丙1部分由被上訴人管理，其餘1907.05平方公尺由上
    訴人巫清裕管理。
三、其餘上訴駁回。
四、第一、二審及發回前第三審訴訟費用，由被上訴人負擔。
    事實及理由
一、上訴人主張：伊父０００於民國68年11月26日將所有坐落臺中
    市○○區○○段00000地號（重測後為1174地號）自西邊起算南
    方4.4台尺寬，延直北方4.6台尺寬之土地（約6.2坪），及
    相毗鄰同市○○區○○段0000地號（重測後為140 地號，與1174
    地號合稱系爭土地）內西邊南方4.6台尺寬，延直北方8.2台
    尺寬之土地（約34.7坪），共40.9坪出賣予訴外人０００，供
    築造道路（下稱系爭道路）使用，並簽訂不動產田地買賣契
    約書。被上訴人嗣於72年間向０００買受該道路用地，伊等於7
    9年間因分割繼承，由巫清豐、巫清裕分別取得1174、140地
    號土地所有權。迨農業發展條例修正後，兩造於98年9月18
    日簽訂協議書（下稱系爭協議書），同年12月16日簽訂共有
    土地分管協議書（下稱系爭分管協議書），約定伊等將道路
    40.9坪土地所有權移轉登記予被上訴人，不得妨礙其通行；
    如兩造有不配合辦理共有登記或妨礙通行，應賠償懲罰性違
    約金新臺幣（下同）100萬元。其後，兩造爭執被上訴人得
    通行系爭土地之範圍，經本院104 年度重上更㈠字第51號確
    定判決（下稱前案確定判決），認定系爭道路40.9坪如附圖
    所示甲1、乙1A、丙1部分。然被上訴人迄未依系爭協議書第
    2條約定，配合伊等辦理分管登記，應依系爭協議書第6條給
    付懲罰性違約金100萬元等情。爰依系爭協議書之約定，求
    為命被上訴人協同辦理系爭道路部分由被上訴人管理，140
    地號土地其餘1606.99平方公尺由巫清豐管理，1174地號土
    地其餘1907.05平方公尺由巫清裕管理之協議分管登記；並
    給付100萬元本息之判決。
二、被上訴人則以：前案確定判決認定依系爭協議書約定，伊得
    通行系爭土地之範圍係72.29坪，即除系爭道路40.9坪外，
    另有31.3975坪，上訴人不得取回管理，伊無法同意上訴人
    請求辦理分管登記之內容。分管契約為債權契約，非屬土地
    登記審查之項目與範圍，地政事務所無從辦理上訴人請求之
    分管登記，僅得辦理「註記登記」。系爭分管協議書僅約定
    上訴人騰空系爭道路40.9坪土地供伊作道路使用，未約定伊
    應將該道路以外之土地交付上訴人使用管理，上訴人以伊未
    依約辦理協議分管登記為違約，應給付懲罰性違約金，自屬
    無據等語，資為抗辯。
三、原審駁回上訴人之訴及假執行之聲請。上訴人不服，提起上
    訴，並聲明：㈠原判決廢棄；㈡被上訴人應協同上訴人辦理系
    爭土地協議分管事項，即140地號土地上甲1、乙1A部分由被
    上訴人管理，其餘1606.99平方公尺由巫清豐管理；1174地
    號土地上丙1部分由被上訴人管理，其餘1907.05平方公尺由
    巫清裕管理；㈢被上訴人應給付上訴人100萬元，及自起訴狀
    繕本送達翌日起至清償日止按年息5％計算之利息。被上訴人
    則答辯聲明：上訴駁回。
四、兩造不爭執事項：（見本院卷第76頁、第223至226頁）
  ㈠０００原為重測前臺中市○○區○○段00000地號土地（下稱57-12地
    號土地）之所有權人，並於68年11月26日與上訴人之父０００
    訂立不動產田地買賣契約書（即系爭買賣契約書），約定００
    ０應將1174地號土地西邊與57-12地號土地連接毗鄰處，南方
    4.4台尺寬延直北方4.6台尺寬之土地面積約6.2坪，及140地
    號土地西邊起算南方4.6台尺寬延直北方8.2台尺寬之土地面
    積約34.7坪，合計40.9坪出賣予０００，為供築造道路地使用
    。
  ㈡０００於72年4月20日，將57-12地號土地所有權以買賣為原因移
    轉登記予被上訴人。
  ㈢兩造及０００（即重測前臺中市○○區○○段00000地號土地之共有
    人）於98年9月18日簽立系爭協議書，該協議書第一條關於
    「巫清豐、巫清裕與林永和間」約明：「於68年11月26日由
    ０００、０００所簽立之不動產田地買賣契約書（後因０００已出賣
    移轉予林永和），所開之現有道路，係依現有1166地號界址
    西邊起算點有8.2台尺、6.4台尺之寬度，即依現有351-5地
    號界址西邊起算點有6.4台尺、4.4台尺之寬度，合計40.9坪
    。此所約定之40.9坪土地，因依法不能分割，故不分割出來
    ，但登記為共有，方式如下：⒈於98年9月22日前交出文件，
    給承辦的陳清河代書辦理移轉共有登記，面積40.9坪。…。⒊
    登記完畢後，原０００與０００所簽訂之買賣契約作廢。⒋此40.9
    坪，林永和除可永久通行外，其餘權利均由巫清豐、巫清裕
    保有。如有第三人要通行，而有支付償金或其他利益，均歸
    巫清豐、巫清裕享有。⒌對此40.9坪提供通行，巫清豐、巫
    清裕、林永和均不得對對方圍堵或封閉。⒍如有任何一方未
    配合辦理本件共有登記，分管協議或有對對方圍堵、封閉此
    道路之行為，應賠償懲罰性違約金新臺幣100萬元整。…」。
    而約明被上訴人就系爭道路40.9坪土地有永久通行權，惟記
    載通行範圍為1174地號土地西邊起算「6.4台尺」、4.4台尺
    寬，及140地號土地西邊起算8.2台尺、「6.4台尺」寬，與
    上開兩造不爭執事項㈠之不動產田地買賣契約書記載「4.6台
    尺」寬部分不同。
  ㈣系爭協議書第三條約定：「林永和對於上開逾68年11月26日
    由０００、周義男所簽立之不動產田地買賣契約書所定之寬度
    ，對該3公尺均有權無償使用，不必另支付償金給巫清豐、
    巫清裕」。
  ㈤140地號土地現登記為巫清豐（79年4月14日分割繼承，權利
    範圍1萬分之9333）與被上訴人（98年9月22日買賣，權利範
    圍1萬分之667）所共有；1174地號土地現為巫清裕（79年4
    月14日分割繼承，權利範圍10萬分之98935）與被上訴人（9
    8年9月22日買賣，權利範圍10萬分之1065）所共有。被上訴
    人就各該土地之應有部分，經換算相當於140地號土地面積3
    4.7坪【計算式：（1,720×667∕10000）×0.3025＝34.7，小數
    點以下第一位四捨五入，下同】、1174地號土地面積6.2坪
    【計算式；（1,927×1065∕100000）×0.3025＝6.2】，合計40
    .9坪。
  ㈥兩造於98年12月16日簽訂系爭分管協議書，約定：一、雙方
    同意就巫清豐所有140地號土地如圖標示第一樁位8.2尺，第
    二、三樁位6.4尺；巫清裕所有1174地號土地如圖標示寬4.4
    尺，予被上訴人做道路使用管理。二、上訴人就被上訴人管
    理部分土地如有任何地上物應自簽約日起30日內騰空交付被
    上訴人使用管理，雙方如有一方未履約應給付對方100萬元
    。
  ㈦前案確定判決認定：
  ⒈被上訴人因系爭買賣契約書取得之40.9坪土地之通行區域，
    位於140地號土地之位置、範圍應如該判決附圖四【即內政
    部國土測繪中心106年1月5日補充鑑定圖（甲B-1），其內容
    與本判決附圖相同】所示甲1部分（即E-F-T-q1-d2-E連線所
    示區塊，面積106.06平方公尺）、乙1A部分（即T-G-K-i1-q
    1-T連線所示區塊，面積8.65平方公尺），合計114.71平方
    公尺（相當於34.7坪）；位於1174地號土地之位置、範圍應
    如該判決附圖四所示丙1部分（即J-H-g2-r1-J連線所示區塊
    ）面積20.5平方公尺（相當於6.2坪）。
  ⒉被上訴人除上開40.9坪通行區域外，亦得通行使用1174、140
    地號土地如該判決附表一所示土地。
五、本件爭點：
  ㈠上訴人依系爭協議書第一條第⒉項約定，請求命被上訴人協同
    辦理系爭土地如前案確定判決認定之40.9坪道路部分由被上
    訴人管理，140地號土地其餘面積1606.99平方公尺部分由巫
    清豐管理；1174地號土地其餘面積1907.05平方公尺部分由
    巫清裕管理之協議分管登記，是否有理由？
  ⒈兩造是否有就系爭土地成立分管協議？若是，協議內容為何
    ？
  ⒉系爭分管協議內容可否至地政機關辦理登記？
  ㈡上訴人依系爭協議書第一條第⒍項約定，請求被上訴人給付10
    0萬元，及自起訴狀繕本送達翌日起至清償日止按年息5％計
    算之利息，是否有理由？
六、本院得心證之理由：　
  ㈠上訴人依系爭協議書第一條第⒉項約定，請求命被上訴人協同
    辦理系爭土地如前案確定判決認定之40.9坪道路部分由被上
    訴人管理，140地號土地其餘面積1606.99平方公尺部分由巫
    清豐管理；1174地號土地其餘面積1907.05平方公尺部分由
    巫清裕管理之協議分管登記，為有理由：
  ⒈兩造已有就系爭土地成立分管協議，協議內容為系爭土地上
    之40.9坪道路部分由被上訴人管理，140地號土地其餘面積1
    606.99平方公尺部分由巫清豐管理；1174地號土地其餘面積
    1907.05平方公尺部分由巫清裕管理：
  ⑴按分管契約，係指共有人間約定各自分別占有共有物之特定
    部分而為管理之債權契約，由共有人全體協議訂之，所約定
    占有共有物之特定部分並不以按應有部分換算者為限，較應
    有部分換算為多或少，亦無不可。又共有人間基於分管契約
    ，就共有人各自管理使用之特定部分，與其他共有人另成立
    （提供）通行權之債權契約，與分管契約並無衝突，自得併
    存。
  ⑵查，０００於68年間將系爭土地之特定部分（即系爭道路40.9坪
    ）出賣予０００，０００於72年間再將之出賣予被上訴人；巫清豐
    、巫清裕於79年間分別繼承取得系爭140、1174地號土地所
    有權；兩造及０００於98年9月18日簽立系爭協議書約明：「此
    所約定之40.9坪土地，因依法不能分割，故不分割出來，但
    登記為共有」、「移轉登記後10日內，雙方訂定分管契約，
    並經公證。日後如依法令可辦分管登記，再行辦理分管登記
    」；嗣上訴人於98年12月間辦理系爭土地所有權移轉登記予
    被上訴人後，140地號土地為巫清豐與被上訴人共有，1174
    地號土地為巫清裕與被上訴人共有（被上訴人應有部分依序
    為1萬分之667、1萬分之1065）；而系爭道路40.9坪之位置
    及範圍，業經前案確定判決認定如該判決附圖所示甲1、乙1
    A、丙1部分等情，為兩造所不爭執（不爭執事項㈠、㈡、㈢、㈤
    、㈥、㈦⒈參照），堪信為真。則兩造共有之系爭土地上，於
    坐落前案確定判決附圖所示甲1、乙1A、丙1部分之系爭道路
    40.9坪部分，已約明由被上訴人管理使用，且系爭土地登記
    為共有，係因系爭道路40.9坪部分依法不能分割所致，而14
    0地號土地之共有人僅為巫清豐與被上訴人2人、1174地號土
    地之共有人僅為巫清裕與被上訴人2人，顯見系爭土地除系
    爭道路40.9坪外之其餘部分係由巫清豐、巫清裕單獨管理使
    用無訛。則系爭土地之共有人間，已全體協議就該土地已約
    定各自分別占有共有物之特定部分而為管理，自應認兩造間
    已就系爭土地成立分管契約，且該分管內容為系爭土地上之
    40.9坪道路部分由被上訴人管理，140地號土地其餘面積160
    6.99平方公尺部分由巫清豐管理；1174地號土地其餘面積19
    07.05平方公尺部分由巫清裕管理。
　⑶被上訴人雖辯以：伊就系爭土地共有之面積，換算下來雖僅
    有40.9坪，但依系爭協議書第三、四條約定及前案判決確定
    之通行範圍，伊於系爭土地上可通行之面積應為72.29坪，
    顯超過40.9坪，上訴人以本件訴訟請求被上訴人將系爭土地
    於40.9坪以外範圍交由上訴人管理使用，無疑係限制伊通行
    權利，且意欲變更前案判決確定之通行範圍，實有可議等語
    。惟查，被上訴人除上開40.9坪通行區域外，亦得通行使用
    1174、140地號土地如前案確定判決附表一所示土地等情，
    業據前案判決確定，並為兩造所不爭執（不爭執事項㈦⒉），
    應屬為真。則被上訴人於系爭土地上可通行之範圍，確實超
    過系爭道路40.9坪範圍。且依兩造間之分管契約，該超過部
    分為上訴人所管理使用之範圍。然兩造就系爭土地成立分管
    契約，而約定各自管理使用系爭土地特定範圍後，僅係就分
    管部分取得單獨之管理使用權限，若經上訴人同意，被上訴
    人亦得使用上訴人分管部分作為通行使用，非全無可能使用
    上訴人分管部分，亦不因而影響兩造間分管契約之效力及範
    圍。故而，被上訴人既因系爭協議書之約定而取得系爭土地
    於前案確定判決所認通行範圍之通行權，該超過系爭道路40
    .9坪部分，應認係上訴人於其基於分管契約取得管理使用權
    限之土地範圍，另行同意被上訴人通行使用。被上訴人此部
    分所辯，應係就分管土地之後續使用與分管範圍有所誤認，
    要難採信。
  ⒉系爭分管協議內容可至地政機關辦理登記：
    上訴人主張：被上訴人應協同上訴人就系爭土地辦理分管登
    記等語，為被上訴人所否認，並辯稱：分管契約為債權契約
    ，非屬土地登記審查之項目與範圍，地政事務所無從辦理上
    訴人請求之分管登記，僅得辦理註記登記，上訴人之請求無
    法律上依據等語。惟查：
　⑴按共有物之管理，除契約另有約定外，應以共有人過半數及
    其應有部分合計過半數之同意行之。但其應有部分合計逾三
    分之二者，其人數不予計算；不動產共有人間關於共有物使
    用、管理、分割或禁止分割之約定或依第820條第1項規定所
    為之決定，於登記後，對於應有部分之受讓人或取得物權之
    人，具有效力，民法第820條第1項、第826條之1第1項前段
    分別定有明文。次按共有人依民法第826條之1第1項規定申
    請登記者，登記機關應於登記簿標示部其他登記事項欄記明
    收件年月日字號及共有物使用、管理、分割內容詳共有物使
    用管理專簿，土地登記規則第155條之1第1項亦有明文。依
    前開規定，土地共有人以書面檢具登記申請書、登記清冊、
    約定、決定或法院裁定文件、所有權狀正本、共有人身分證
    明文件，以及申請人印鑑證明，並於適當欄位用印後，可向
    土地所在地地政事務所申請使用管理註記登記，有上訴人提
    出之臺中市○里地○○○○000○0○0○里地○○○0000000000號函在卷
    可考（見原審卷一第193頁）。參以土地登記規則第155條之
    1之立法理由載明：「二、配合民法增訂第826條之1，共有
    物使用、管理、分割或禁止分割經全體共有人約定或共有物
    之管理經多數共有人決定或經法院裁定，於登記後，對於應
    有部分之受讓人或取得物權之人，具有效力之規定，爰明定
    登記機關辦理登記之方式。」（見本院卷第105頁），及現
    行實務係於土地謄本之土地標示部其他登記事項登載共有物
    使用管理登記之註記登記（見本院卷第99頁）。堪認共有人
    如就共有物之使用、管理方法達成約定，或依民法第820條
    第1項前段做成決定後，即可依土地登記規則第155條之1第1
    項規定，申請地政機關於登記簿標示部其他登記事項欄為註
    記登記。
　⑵兩造就系爭土地有分管契約存在，業經本院認定如前，則上
    訴人請求就該分管契約之內容為登記，於法有據，應予准許
    。被上訴人單以分管登記與註記登記有別，而認上訴人之主
    張無理由，即無可採。
  ㈡上訴人依系爭協議書第一條第⒍項約定，請求被上訴人給付10
    0萬元，及自起訴狀繕本送達翌日起至清償日止按年息5％計
    算之利息，為無理由：
  ⒈系爭協議書第1條第6項約定：「⒍如有任何一方未配合辦理本
    件共有登記，分管協議或有對對方圍堵、封閉此道路之行為
    ，應賠償懲罰性違約金新臺幣100萬元整。…」為兩造所不爭
    執（不爭執事項㈢參照），堪信為真。可知兩造已約定如有
    一方未配合辦理系爭土地共有登記、分管協議之行為，即應
    負支付懲罰性違約金之義務。
  ⒉然兩造間就共有之系爭土地，是否已有分管契約存在、分管
    範圍各自為何、分管登記是否為法定登記內容等節，歷經前
    案及本件歷審訴訟素有爭執，且被上訴人於102年1月23日寄
    發予上訴人之存證信函（見原審卷一第23頁）已表明「若可
    辦理分管登記，本人亦願辦理。」可見被上訴人係為維護其
    自身權益，始拒依上訴人請求之內容辦理分管契約登記，若
    可登記，被上訴人亦願協同辦理，難認被上訴人有何違約情
    事可言。則上訴人依系爭協議書第1條第6項約定，請求被上
    訴人給付違約金，亦屬無據。
　⒊至於被上訴人是否有將系爭道路40.9坪土地出租他人使用而
    屬違約部分，已未據上訴人再行主張，自無庸論述。
七、綜上所述，上訴人依系爭協議書之約定，請求被上訴人協同
    辦理系爭土地之分管註記登記，為有理由，應予准許；逾此
    部分之請求，為無理由，應予駁回。原審就上開應予准許部
    分，為上訴人敗訴之判決，自有未洽，上訴意旨指摘原判決
    此部分不當，求予廢棄改判，為有理由，爰由本院廢棄改判
    如主文第二項所示。至上開不應准許部分，原審為上訴人敗
    訴之判決，並無不合。上訴人仍執陳詞，指摘原判決此部分
    不當，求予廢棄改判，為無理由，應駁回其上訴。
八、又上訴人就請求違約金部分固然敗訴，惟本院酌量該請求原
    不併算訴訟標的價額，有原法院107年度補字第788號裁定在
    卷可參（見原審卷一第86頁），且上訴人請求辦理分管註記
    登記既經勝訴，本件自應由敗訴之被上訴人一造負擔第一、
    二審及發回前第三審訴訟費用。
九、兩造其餘攻防及所用證據，不足影響本判決結果，爰不逐一
    論列，附此敘明。
十、據上論結，本件上訴為一部有理由、一部無理由，爰判決如
    主文。
中　　華　　民　　國　　111 　年　　4 　　月　　12　　日
        　　    民事第五庭    審判長法　官  游文科
　　　　　　　　　　　　　　        法　官  吳崇道
　　　　　　　　　　　　　　　      法　官  楊珮瑛
正本係照原本作成。           
被上訴人20日內得上訴。
上訴人不得上訴。
如不服本判決，應於收受送達後20日內向本院提出上訴書狀，其
未表明上訴理由者，應於提出上訴後20日內向本院補提理由書狀
（均須按他造當事人之人數附繕本）。因疫情而遲誤不變期間，
得向法院聲請回復原狀。
上訴時應提出委任律師或具有律師資格之人之委任狀；委任有律
師資格者，另應附具律師資格證書及釋明委任人與受任人有民事
訴訟法第四百六十六條之一第一項但書或第二項所定關係之釋明
文書影本。如委任律師提起上訴，發回更審後為訴之變更（追加
、擴張）部分應一併繳納上訴裁判費。 
                                    書記官  金珍華
　　　　　　　　　　　　　　　　　　
中　　華　　民　　國　　111 　年　　4 　　月　　13　　日